ACORDAO-COMPLETO-2467045

ACÓRDÃO 6561/2021 ATA 12/2021 - PRIMEIRA CÂMARA

VISTOS, relatados e discutidos estes autos de pedido de reexame interposto contra o Acórdão 1444/2019-TCU-Primeira Câmara, por meio do qual foi negado registro às aposentadorias da sra. Idalba Maria de Araujo e do sr. Antonio Valderi da Silva,
ACORDAM os Ministros do Tribunal de Contas da União, reunidos em sessão da Primeira Câmara, com fulcro no art. 48 da Lei 8.443/1992, c/c o art. 286 do Regimento Interno, e diante das razões expostas pelo Relator, em:
9.1. conhecer do pedido de reexame interposto pela sra. Idalba Maria de Araujo e pelo sr. Antonio Valderi da Silva para, no mérito, negar a ele provimento;
9.2. dar ciência desta deliberação aos recorrentes, à Procuradoria Regional Federal da 5ª Região e ao órgão de origem.

Pedido de reexame contra deliberação em que negado registro a atos de aposentadoria emitidos pela Universidade Federal do Ceará.

Primeira Câmara

Universidade Federal do Ceará.

3. Interessados/Responsáveis/Recorrentes:
3.1. Interessados: Antonio Valderi da Silva (XXX.193.753-XX); Carlos Alberto de Campos Moura (XXX.972.448-XX); Claudia Bacelar de Castro (XXX.413.753-XX); Gleuce Capibaribe de Araújo Jatahy (XXX.550.283-XX); Idalba Maria de Araujo (XXX.776.722-XX)
3.2. Recorrentes: Antonio Valderi da Silva (XXX.193.753-XX); Idalba Maria de Araujo (XXX.776.722-XX).

13.1. Ministros presentes: Walton Alencar Rodrigues (Presidente), Benjamin Zymler (Relator), Vital do Rêgo e Jorge Oliveira.
13.2. Ministros-Substitutos presentes: Augusto Sherman Cavalcanti e Weder de Oliveira.

BENJAMIN ZYMLER

Ministro Walton Alencar Rodrigues.

Adoto como relatório, com os ajustes de forma pertinentes, a instrução elaborada no âmbito da Secretaria de Recursos (Serur) , acolhida pelo corpo diretivo da unidade técnica e pelo representante do Ministério Público nos autos:
"INTRODUÇÃO
1.	Trata-se de pedido de reexame (peça 18) interposto pelo Sr. Antonio Valderi da Silva e pela Sra. Idalba Maria de Araujo, ex-servidores da Universidade Federal do Ceará, contra o Acórdão 1444/2019-TCU-Primeira Câmara, relator o Ministro Walton Alencar Rodrigues (peça 10) .
1.1.	A deliberação recorrida tem o seguinte teor:
'a) considerar ilegais os atos de concessão de aposentadoria a Antonio Valderi da Silva, Carlos Alberto de Campos Moura, Claudia Bacelar de Castro, Gleuce Capibaribe de Araújo Jatahy e Idalba Maria de Araujo e negar os seus registros, em decorrência da inclusão de parcela judicial de 28,86%, na base de cálculo dos proventos;
b) dispensar a devolução dos valores indevidamente recebidos de boa-fé pelos interessados, nos termos da Súmula 106 desta Corte;
c) fazer as determinações especificadas nos subitens 1.7 e 1.8.
............................................................................................................................................
1.7. Determinar à Universidade Federal do Ceará que:
1.7.1. faça cessar os pagamentos decorrentes dos atos impugnados, comunicando ao TCU, no prazo de 15 (quinze) dias, as providências adotadas, nos termos dos arts. 261 e 262, caput, do Regimento Interno do TCU, 8º, caput, da Resolução - TCU 206/2007 e 15, caput, da Instrução Normativa - TCU 55/2007;
1.7.2. emita novos atos, livres da irregularidade apontada, submetendo-os ao TCU, pelo Sistema de Apreciação e Registro de Atos de Admissão e Concessões (Sisac) , no prazo de 30 (trinta) dias, nos termos dos arts. 262, § 2º, do Regimento Interno do TCU, e 15, § 1º, da Instrução Normativa - TCU 55/2007;
1.7.3. informe aos interessados o teor da presente deliberação, esclarecendo-lhes que, no caso de não provimento de recurso eventualmente interposto, deverão ser repostos os valores recebidos após a ciência do acórdão pelo órgão de origem'.
HISTÓRICO
2.	As aposentadorias dos recorrentes foram julgadas ilegais em decorrência do pagamento de parcela judicial de 28,86% referente a planos econômicos. Isso porque considerou-se:
 (i)  que o percentual se refere à diferença entre o reajuste concedido aos servidores públicos federais e o concedido aos militares por meio da Lei 8.622/1993;
 (ii) que, inicialmente, inúmeros servidores conseguiram o pagamento desse percentual de 28,86% mediante decisões judiciais favoráveis, como no caso ora apreciado;
 (iii) que a Medida Provisória 1.704, de junho de 1998 (atual MP 2.169-43, de 24/8/2001) , estendeu a diferença de 28,86% a todos os servidores públicos civis da Administração Federal; 
 (iv) que as carreiras de servidores públicos já foram reestruturadas por lei após a referida medida provisória, o que inclui novas tabelas remuneratórias;
 (v) que não representa afronta à coisa julgada a decisão posterior deste Tribunal que afaste pagamentos oriundos de sentenças judiciais cujo suporte fático de aplicação já se tenha exaurido, como decidido pelo Supremo Tribunal Federal no RE 596.663/RJ;
 (vi) o Enunciado de Súmula 279, desta Corte: 'As rubricas referentes a sentenças judiciais, enquanto subsistir fundamento para o seu pagamento, devem ser pagas em valores nominais, sujeitas exclusivamente aos reajustes gerais do funcionalismo, salvo se a sentença judicial dispuser de outra forma';
 (vii) também o Enunciado de Súmula 276, do TCU: 'As vantagens da estrutura remuneratória anterior não se incorporam à atual, exceto quando expressamente consignadas em lei superveniente';
 (viii) que a referida parcela judicial já deveria ter sido absorvida pelos acréscimos remuneratórios das carreiras dos interessados, consoante as fichas financeiras à peça 7;
 (ix) que os atos ora examinados deram entrada no TCU há menos de cinco anos, não sendo necessária a oitiva prévia dos interessados, consoante o atual entendimento desta Corte (Acórdão 587/2011-TCU-Plenário) e do STF (Súmula Vinculante nº 3 e MS 25.116) ;
 (x) os pareceres da Sefip e do Ministério Público junto a este Tribunal pela ilegalidade dos atos em referência, em face da irregularidade apontada nos autos, envolvendo questão jurídica de solução já compendiada em enunciados da Súmula da Jurisprudência do TCU (...) .
ADMISSIBILIDADE
3.	Reitera-se o exame de admissibilidade realizado pelo Sar/Serur (peça 30) , que propôs conhecer do recurso (...) , nos termos do art. 48 da Lei 8.443/1992, c/c os artigos 285 e 286, parágrafo único, do Regimento Interno do TCU. O Ministro Benjamin Zymler conheceu do recurso na forma proposta por esta Serur (peça 32) .
MÉRITO	
4. Delimitação
4.1	Constitui objeto do presente recurso definir se deve ser mantido o pagamento da parcela de 28,86% em favor dos recorrentes, tal como consta nos atos concessórios de aposentadoria sob exame, em razão de decisões proferidas pelo Tribunal Regional Federal da 5ª Região, determinando a manutenção de tal pagamento.
5. Das decisões do TRF da 5ª Região mantendo o pagamento da parcela de 28,86%
5.1.	Os recorrentes afirmam que a manutenção do pagamento da aludida parcela (28,86%)  após a sua implantação e até os dias de hoje, tem fundamento em decisões proferidas pelo colendo TRIBUNAL REGIONAL FEDERAL da 5ª REGIÃO, nos autos da AÇÃO ORDINÁRIA nº 0010986-35.2010.4.05.8100-1ª vara Federal do Ceará, ou em recursos a ela inerentes.
5.2.	O Juízo de 1º Grau acolheu parcialmente os pedidos da UNIVERSIDADE FEDERAL DO CEARÁ (vide sentença-doc. 3; e sentença integrativa nos embargos de declaração opostos pela UFC e pelo SINTUFCE-doc. 4, juntas) , mas, posteriormente, o TRIBUNAL REGIONAL FEDERAL da 5ª REGIÃO, em recursos manejados contra as decisões a quo, proferiu decisões/acórdãos determinando expressamente a manutenção do pagamento da aludida parcela de 28,86%, razão pela qual ainda persiste, e deve persistir, o pagamento em favor dos requerentes, como foi consignado nos atos concessórios inadvertidamente julgados ilegais por essa Corte.
5.3.	O recurso apelatório interposto pelo SINTUFCE [SINDICATO DOS TRABALHADORES NAS UNIVERSIDADES FEDERAIS NO ESTADO DO CEARÁ] contra a sentença proferida nos autos da AÇÃO ORDINÁRIA nº 0010986-35.2010.4.05.8100 - 1ª Vara Federal do Ceará foi encaminhado/recebido pelo TRIBUNAL REGIONAL FEDERAL da 5ª REGIÃO, distribuído por dependência para a Primeira Turma que, ao apreciá-lo, proferiu acórdão nestes termos ementado:
'APELAÇÕES. AÇÃO ORDINÁRIA. REAJUSTE DE 28,86%. AÇÃO REVISIONAL. INADEQUAÇÃO DA VIA ELEITA. CABIMENTO DE AÇÃO RESCISÓRIA, OBSERVADO O PRAZO DECADENCIAL. ILEGITIMIDADE PASSIVA DO SINDICATO. REFORMA DA SENTENÇA. IMPROCEDÊNCIA DA AÇÃO DE CONHECIMENTO. APELO DO SINDICATO PROVIDO. APELO DA UNIVERSIDADE DESPROVIDO.
1. No caso concreto, verifica-se que a ação proposta pela UFC busca, por via totalmente esdrúxula, desconstituir a res judicata que reconheceu aos servidores substituídos pela entidade sindical o índice de 28,86%. Ora, a intangibilidade da coisa julgada não autoriza o manejo de uma ação revisional; a via adequada, sem sombra de dúvida, é a da ação rescisória, respeitado o prazo decadencial.
2. De outro giro, cumpre salientar que na ação revisional figurou apenas a SINTUFCE. Embora o Sindicato goze de legitimidade ativa para ajuizar demandas em favor de seus substituídos, encontrando-se no polo ativo, dessarte, o inverso não é possível: tratando-se de direito individual homogêneo disponível, caberia à UFC ajuizar a ação rescisória contra cada um dos sindicalizados.
3. Reforma da sentença. Improcedência da ação. Inversão da sucumbência. Apelação do SINTUFCE provida. Apelação da UFC desprovida. (AC nº 549.104-CE, pub. DJe de 19/12/2014) .'
5.4.	Como se vê, a matéria alusiva à possibilidade de absorção da parcela relativa aos 28,86% e, consequentemente, a sua supressão dos proventos de aposentadoria pagos aos peticionantes, ainda é objeto de discussão judicial e existem decisões de órgão colegiado do TRIBUNAL REGIONAL FEDERAL da 5ª REGIÃO que impedem, ou melhor, determinam a manutenção do pagamento da aludida parcela (28,86%) , como dito acima e comprovado pelos documentos anexados.
5.5.	Não se olvida que a situação jurídica delineada neste pedido de reexame possa ser desconhecida da Corte de Contas, mercê de deficiência na instrução dos processos de concessão das aposentadorias tidas como ilegais. Todavia, trazida a lume as excogitadas decisões, e delas tomando ciência esta Corte, por certo, data maxima venia, haverá de ser reexaminado o acórdão recorrido, para os fins adiante requeridos.
5.6.	Requerem a suspensão do cumprimento do Acórdão 1878/2019-TCU-Primeira Câmara, nos termos do art. 286 do Regimento Interno desta Corte de Contas, e, no mérito, que seja provido o recurso, em razão das várias decisões judiciais citadas ao longo desta peça, as quais asseguram, ou melhor, determinam a manutenção do pagamento da parcela de 28,86% nos proventos dos requerentes, e, assim, que sejam considerados legais os atos de concessão de aposentadoria com a inclusão da aludida parcela, na forma originariamente emitida pela UNIVERSIDADE FEDERAL DO CEARÁ.
Análise:
5.7.	É importante ressaltar que há muito esta Corte de Contas, por suas duas Câmaras e Plenário, vem se posicionando contra a incorporação ad aeternum de valores decorrentes de sentenças judiciais que reconheceram o direito à percepção de determinados percentuais relativos a planos econômicos, sendo farta a jurisprudência no sentido de que tais parcelas não devem perpetuar-se em face de reajustes e reestruturações salariais subsequentes (Decisões 138/2001-Plenário, 117/2002-2ª Câmara, 118/2002-2ª Câmara, Acórdão 398/2004-TCU-Plenário, 1910/2003-1ª Câmara, 2169/2003-1ª Câmara, 4661/2012-1ª Câmara, dentre outros) .
....................................................................................................................................................................
5.15.	Transcreve-se a seguir o trecho do voto do Ministro Walton Alencar Rodrigues que fundamenta o Acórdão 6739/2010-TCU-Primeira Câmara, abordando questões relacionadas a pagamentos em favor de servidores ativos ou inativos com base em sentença judicial já transitada em julgado que perdeu o suporte fático que tinha à época em que foi prolatada:
'No Acórdão 1873/2010, referente ao TC Processo 008.913/2009-8, a Primeira Câmara já dispôs sobre o tema nos seguintes termos:
'A Constituição Federal não confere à coisa julgada proteção maior do que a que atribui ao direito adquirido. Ambos os institutos estão amparados pelo mesmo regime de proteção que os resguarda dos efeitos da legislação superveniente, mas encontra limites na conhecida fórmula, tantas vezes reiterada pelo STF, no sentido de que não há direito adquirido a regime jurídico.
Essa orientação aplica-se também em relação à coisa julgada, uma vez que esta nada mais é que uma das causas ou fontes geradoras do direito adquirido.
A coisa julgada é limitada pela situação jurídica sob cuja órbita se configurou. O STF expressamente reconhece a limitação temporal da eficácia da coisa julgada, em face à alteração do regime jurídico.
Nesse quadro, não há desrespeito à garantia da irredutibilidade de vencimentos, porque a coisa julgada não constituiu óbice à alteração do regime jurídico, sob pena de configurar direito adquirido a regime jurídico, o que sempre foi repelido, tanto pela doutrina, como pela jurisprudência.
O que há, na verdade, é grande confusão sobre tema que deveria ser simples. A panaceia decorre dos interesses em jogo. Mas seja qual for a forma da aquisição do direito, se decorrente de ato jurídico perfeito, de situação definitivamente constituída ou de coisa julgada, não é ele apto a impedir a pronta incidência do regime jurídico novo e os efeitos decorrentes da sua modificação superveniente.
Em recente decisão, no RE 559.019/SC, o Relator, Min. Cezar Peluso indeferiu o recurso extraordinário, por entender não constituir afronta à coisa julgada a limitação de seus efeitos, ante a posterior reorganização ou reestruturação da carreira.
Assim, a coisa julgada não é uma conquista do servidor, como pessoa, sobre a qual se montam as conquistas de toda a categoria, em todas as situações.
[...]'
Em ambos os casos, ocorreram modificações do regime jurídico supervenientes à sentença. As alterações normativas tiveram o condão de afastar a eficácia dos respectivos provimentos judiciais em relação aos fatos posteriores às inovações legislativas, com plena preservação da garantia contra a redução nominal dos vencimentos.'
5.16.	Ademais, ad argumentandum tantum, ainda que a parcela impugnada não tenha sido paulatinamente absorvida em razão de reestruturações de carreira ocorridas posteriormente, observa-se que as deliberações judiciais que transitaram em julgado foram interpostas quando os recorrentes estavam na atividade. Com efeito, observa-se que a jurisprudência atual do Supremo Tribunal Federal tem se inclinado no sentido de distinguir a situação dos servidores ativos da dos inativos.
5.17.	A esse respeito, tenha-se presente o seguinte excerto de voto do Ministro Benjamin Zymler, proferido na ocasião da apreciação do TC Processo 016.576/2012-8 (Acórdão 3502/2016-TCU-Primeira Câmara) :
'15. Assim sendo, ainda que existisse uma decisão judicial trabalhista que assegurasse a continuidade do pagamento de planos econômicos da década de 1980 na estrutura remuneratória atual, nada obstante a mudança de regime jurídico e a edição de inúmeros planos de carreira, há que se considerar que a relação jurídica de servidores ativos com a União é distinta daquela que envolve aposentados e pensionistas, de modo que também não há que se falar em transposição automática e acrítica de pretensos direitos havidos na atividade para a inatividade.
16. A decisão proferida pelo STF no MS 28.604/DF, a par de afastar, na espécie, a decadência prevista no art. 54 da Lei 9.784/1999, ilustra o ponto:
'DECADÊNCIA - ATO ADMINISTRATIVO - DESFAZIMENTO - APOSENTADORIA - INADEQUAÇÃO. O disposto no artigo 54 da Lei nº 9.784/99, a revelar o prazo de decadência para a Administração Pública rever os próprios atos, por pressupor situação jurídica constituída, não se aplica à aposentadoria, porque esta reclama atos sequenciais.
PROVENTOS DA APOSENTADORIA - URPs - DECISÃO JUDICIAL - ALCANCE. O título judicial há de ter o alcance perquirido não só quanto à situação jurídica do beneficiário - servidor -, mas também ao fato de envolver relação jurídica de ativo, e não de inativo.
CONTRADITÓRIO - PRESSUPOSTOS - LITÍGIO - ACUSAÇÃO. O contraditório, base maior do devido processo legal, requer, a teor do disposto no inciso LV do artigo 5º da Constituição Federal, litígio ou acusação, não alcançando os atos sequenciais alusivos ao registro de aposentadoria' (destaque não existente no original) .
17. Nesse decisum, o posicionamento do Supremo, que afastou os efeitos da coisa julgada, fundou-se, precisamente, no argumento de que o título judicial favorável ao impetrante alcançava exclusivamente seus vencimentos (ou seja, sua remuneração na atividade) , sem repercussão, portanto, em seus futuros proventos de aposentadoria. Nessa linha, transcrevo excerto das razões do relator, Ministro Marco Aurélio:
'Inicialmente, consigne-se que o título executivo judicial evocado não dirimiu controvérsia sobre proventos da aposentadoria. Ficou restrito a vencimentos dos impetrantes. (...) Logo, não cabe vislumbrar relevância da causa de pedir, no que direcionada a reconhecer-se a repercussão a ponto de alcançar proventos da aposentadoria cujo exame final, sob o ângulo da legalidade administrativa, incumbe ao Tribunal de Contas.
18. O mesmo aspecto também foi tangenciado pelo Ministro Gilmar Mendes na decisão monocrática proferida no MS 30.725:
'Nesse sentido, a coisa julgada deveria ser invocada, a princípio, para efeitos de pagamento de vencimentos, o que não significa, necessariamente, que essa proteção jurídica se estenda, desde logo, para o cálculo dos proventos, o qual deve ser analisado caso a caso, sob pena de reconhecer-se a perpetuação de um direito declarado a ponto de alcançar um instituto jurídico diverso: o instituto dos proventos.''
5.18.	Daí se apreende que a relação jurídica de servidores ativos com a União é distinta daquela entre a União e aposentados/pensionistas, de modo que não há que se falar em transposição automática e acrítica de pretensos direitos obtidos pelo servidor quando em atividade para a inatividade.
5.19.	Em virtude dessas considerações, entende-se que o juízo de ilegalidade sobre as presentes aposentadorias deve ser mantido, pois as ações judiciais favoráveis aos recorrentes foram propostas quando os interessados estavam na atividade.
CONCLUSÃO
6.	Diante do exposto, conclui-se que:
	a) não deve ser mantido o pagamento da parcela de 28,86% constante nos atos concessórios de aposentadoria aos recorrentes, garantido por decisões do Tribunal Regional Federal da 5ª Região, pois as respectivas ações judiciais foram propostas quando os interessados estavam em atividade, considerando que não representa afronta à coisa julgada a decisão posterior deste Tribunal que afaste pagamentos oriundos de sentenças judiciais cujo suporte fático de aplicação já se tenha exaurido, como decidido pelo Supremo Tribunal Federal no RE 596.663/RJ.
6.1.	Portanto, opina-se no sentido de negar provimento ao presente recurso.
PROPOSTA DE ENCAMINHAMENTO
7.	Ante o exposto, submetem-se os autos à consideração superior, propondo-se, com fundamento no art. 48 da Lei 8.443/1992:
a) conhecer do recurso e, no mérito, negar-lhe provimento;
d) informar os recorrentes e demais interessados do acórdão a ser proferido, destacando que o relatório e o voto que o fundamentam podem ser acessados por meio do endereço eletrônico www.tcu.gov.br/acordaos."
É o relatório.

Rodrigo Antonio Maia Barreto (12.176/OAB-CE), representando Idalba Maria de Araujo e Antonio Valderi da Silva.

Procurador Rodrigo Medeiros de Lima.

APOSENTADORIA. INCLUSÃO NOS PROVENTOS, DE FORMA DESTACADA, DE PARCELA ALUSIVA A DEFASAGEM DE REAJUSTE (LEI 8.622/1993; PERCENTUAL DE 28,86%) JÁ INTEGRADA À ESTRUTURA REMUNERATÓRIA ORDINÁRIA DOS CARGOS DE ORIGEM DOS BENEFICIÁRIOS, CONFIGURANDO BIS IN IDEM. ILEGALIDADE. NEGATIVA DE REGISTRO. PEDIDO DE REEXAME. NÃO APRESENTAÇÃO DE ELEMENTOS BASTANTES PARA ALTERAR A DELIBERAÇÃO RECORRIDA. CONHECIMENTO. NÃO PROVIMENTO.

APOSENTADORIA (APOS)

Secretaria de Recursos (Serur); Secretaria de Fiscalização de Integridade de Atos e Pagamentos de Pessoal e de Benefícios Sociais (Sefip).

Por meio do Acórdão 1444/2019-TCU-Primeira Câmara, esta Corte negou registro aos atos de aposentadoria do sr. Antonio Valderi da Silva e da sra. Idalba Maria de Araujo, emitidos pela Universidade Federal do Ceará (UFC) . A recusa se deveu à inclusão nos proventos, de forma destacada, da diferença de reajuste (índice de 28,86%) verificada na Lei 8.622/1993, supostamente amparada por decisão judicial.
2.	Inconformados, os inativos interpõem pedido de reexame.
3.	Nesse sentido, argumentam, essencialmente, que "a manutenção do pagamento da aludida parcela (28,86%) após a sua implantação e até os dias de hoje tem fundamento em decisões proferidas pelo colendo Tribunal Regional Federal da 5ª Região, nos autos da Ação Ordinária nº 0010986-35.2010.4.05.8100 - 1ª Vara Federal do Ceará, ou em recursos a ela inerentes".
4.	Instruindo o feito, a Secretaria de Recursos (Serur) posiciona-se pelo conhecimento e não provimento do pedido de reexame.
5.	O Ministério Público, em cota simples, põe-se de acordo. 
6.	Ratifico o juízo inicial de admissibilidade do recurso.
7.	No mais, acompanho as conclusões dos pareceres, pelas razões que se seguem.
8.	A discussão em torno da chamada "diferença de 28,86%" teve início em 1993, quando, por ocasião da revisão geral dos salários do funcionalismo, promovida pela Lei 8.622/1993, algumas carreiras foram contempladas com percentuais mais elevados de reajuste do que outras.
9.	Aqueles, então, que se sentiram discriminados recorreram ao Judiciário, obtendo em seu favor decisões assegurando isonomia de tratamento.
10.	Ocorre que, mais tarde, a diferença de 28,86% foi estendida administrativamente a todos os servidores públicos civis da Administração Federal, consoante a disciplina estabelecida na Medida Provisória 1.704/1998 (atual MP 2.169-43/2001) , in verbis:
"Art. 1º Fica estendida aos servidores públicos civis da Administração direta, autárquica e fundacional no Poder Executivo Federal a vantagem de vinte e oito vírgula oitenta e seis por cento, objeto da decisão do Supremo Tribunal Federal assentada no julgamento do Recurso Ordinário no Mandado de Segurança nº 22.307-7 - Distrito Federal, com a explicitação contida no acórdão dos embargos de declaração".
11.	Essa extensão, diga-se de passagem, foi realizada em absoluta harmonia com o entendimento do Supremo Tribunal Federal (STF) a respeito da matéria, particularmente no tocante à compensação dos reajustes concedidos após o mês de janeiro de 1993. 
12.	Ora, se os 28,86% foram, por força de lei, incorporados aos vencimentos ordinários do sr. Antonio Valderi da Silva e da sra. Idalba Maria de Araujo, e, depois disso, tais vencimentos ainda passaram por ampla reestruturação, com instituição de novos planos de cargos e salários, criação e extinção de gratificações, reenquadramentos e reclassificações, não mais subsiste nenhum suporte jurídico idôneo para a manutenção da vantagem em rubrica específica, como se verifica nos proventos atuais dos inativos.
13.	De fato, nos dias de hoje, o pagamento destacado da parcela, imune de compensação por estruturas remuneratórias supervenientes, configura verdadeiro bis in idem, desnaturando a sentença judicial concessiva do benefício e ofendendo o princípio da reserva legal para fixação dos vencimentos do funcionalismo.
14.	A propósito, o Ministro Luiz Fux, do Supremo Tribunal Federal (STF) , situou com invulgar propriedade, nos autos do Mandado de Segurança 31.002/DF, a extensão dos efeitos de sentenças judiciais da espécie (DJe 192, de 30/9/2013) :
"A análise da questão versada no presente writ quanto à existência de direito à manutenção de parcelas asseguradas por decisão judicial trânsita revela que os órgãos da Administração Pública não podem elastecer os efeitos da coisa julgada, de maneira que sejam perpetuadas vantagens pecuniárias asseguradas por servidores mediante decisão judicial lavrada em contexto fático específico.
O Acórdão 5352/2009-TCU-Segunda Câmara considerou ilegais os atos de concessão de aposentadoria de diversos servidores do Ministério da Agricultura, Pecuária e Abastecimento, em razão do pagamento de parcelas judiciais decorrentes de planos econômicos, e determinou ao Ministério da Agricultura, Pecuária e Abastecimento que fizesse cessar o pagamento de percentuais oriundos de sentenças judiciais cujo suporte fático de aplicação já tenha exaurido.
 (...) 
Diante da possibilidade de modificação da estrutura remuneratória de uma carreira, até mesmo parcelas concedidas judicialmente sob a égide do regime jurídico antigo poderão ser eliminadas, devendo ser absorvidas na hipótese de uma reestruturação.
Nesse contexto, caso os servidores pudessem manter todas as vantagens pecuniárias do regime anterior no novo regime, incluídas as calcadas em pronunciamentos judiciais, restariam eles situados em posição privilegiada. É que as vantagens do regime antigo seriam mescladas com as do novo, possibilitando, até mesmo, a criação de remunerações acima do que poderia ser aceitável do ponto de vista da moralidade. Além disso, as parcelas remuneratórias do regime anterior nunca seriam suprimidas, e as novas seriam acrescidas, o que inviabilizaria, do ponto de vista de controle orçamentário, toda e qualquer alteração quanto ao aspecto remuneratório da carreira dos servidores.
Em se tratando, tal como na hipótese dos autos, de relação originária de natureza continuativa, incide o preceito do art. 471 do CPC, que permite a alteração do que transitou em julgado em razão de modificação no estado de direito. Modificações fáticas e jurídicas permitem uma alteração dos efeitos da coisa julgada e podem acarretar a supressão de parcelas reconhecidas judicialmente.
 (...) 
Cumpre, outrossim, rememorar que a coisa julgada tem sua eficácia temporal vinculada, sobremaneira, pela cláusula rebus sic stantibus. Tal cláusula impõe que a força vinculativa das sentenças judiciais, notadamente as que tratam de relações jurídicas com efeitos prospectivos, permanece enquanto se mantiverem íntegras as situações de fato e de direito que lhe deram amparo no momento da sua prolação. 
 (...)	
Em outras palavras, relações jurídicas materiais que têm por objeto obrigações homogêneas de trato sucessivo (i.e., prestações periódicas e renováveis de tempos em tempos) admitem flexibilização de seu conteúdo, e mais, independentemente do ajuizamento de ação rescisória.
De fato, não seria razoável imaginar o contrário. Caso uma sentença judicial pudesse cristalizar determinada relação jurídica continuativa no tempo, os jurisdicionados teriam incentivos para ajuizar ações com o simples propósito de congelar o estado de fato ou de direito num dado instante, evitando que possíveis modificações futuras viessem a agravar sua posição jurídica.
Com efeito, a perda da eficácia da sentença judicial transitada em julgado por força de modificações no contexto fático-jurídico em que produzida - como as inúmeras leis que reestruturaram as carreiras dos servidores públicos federais e fixaram novos regimes jurídicos de remuneração -, não implica, per se, violação à garantia fundamental da coisa julgada (CRFB, art. 5º, XXXVI) . Nessa esteira, não atenta contra a coisa julgada a superveniente alteração do estado de direito, desde que, frise-se, a nova norma jurídica tenha eficácia ex nunc, sem efeitos retroativos"  (os destaques não constam do original) .
15.	Exatamente nesse sentido, a Corte Constitucional, ao examinar especificamente a vantagem ora discutida (28,86%) , decidiu, em regime de repercussão geral:
 "Questão de ordem. Recurso Extraordinário. 2. Alegação de ofensa aos artigos 5º e 37, X, da Constituição Federal. Inexistência. 3. Há de estender-se o reajuste de 28,86% aos servidores militares contemplados com índices inferiores pelas Leis 8.622/93 e 8.627/93, já que se trata de revisão geral dos servidores públicos, observadas, entretanto, as compensações dos reajustes concedidos e a limitação temporal da Medida Provisória n.° 2.131, de 28.12.2000, atual Medida Provisória n.° 2.215-10, de 15.9.2001. 4. Questão de ordem acolhida para: (1) reconhecer a repercussão geral quanto à extensão do reajuste de 28,86% aos servidores civis e militares; (2) reafirmar a jurisprudência do Tribunal; (3) prover parcialmente o recurso, apenas para limitar as diferenças devidas à data em que entrou em vigor a Medida Provisória n.° 2.131, de 28.12.2000, atual Medida Provisória n.° 2.215-10, de 15.9.2001, que reestruturou as carreiras e a remuneração dos servidores militares; e (4) para autorizar a adoção dos procedimentos relacionados à repercussão geral"  (RE 584.313 QO-RG/RJ, rel. Min. Gilmar Mendes, DJE 200, de 22/10/2010; ênfase acrescentada) .
16.	Aqui, cumpre anotar que, mesmo considerados apenas os últimos anos, os proventos dos recorrentes sofreram - por força de sucessivas reestruturações de carreira - expressiva majoração. De fato, por exemplo, quando da aposentadoria da sra. Idalba Maria do Carmo, em 2014 (mesmo ano em que proferida a decisão do TRF-5 mencionada no recurso) , os vencimentos da ex-servidora perfaziam o montante de R$ 10.672,31, aí incluídas a rubrica alusiva aos 28,86% e, ainda, outra "decisão judicial" também irregularmente paga à época pela UFC, esta referente à URV de 3,17%, posteriormente suprimida. Em julho de 2018, deduzidas ambas as parcelas ilícitas, seus proventos somavam R$ 12.745,95. Algo similar se verifica no tocante ao sr. Antonio Valderi da Silva.
17.	Logo, por qualquer perspectiva que se avaliem seus rendimentos, é certo que sofreram acréscimo em muito superior à diferença de 28,86%, de modo que, à luz da firme jurisprudência do Poder Judiciário, o pagamento destacado da vantagem não mais se sustenta.
18.	Na realidade, os elementos trazidos aos autos pelos recorrentes evidenciam que a supressão da parcela irregular de seus proventos só não ocorreu antes em face da inépcia dos representantes da Universidade do Ceará na defesa dos interesses da instituição. Nesse sentido, eis a ementa da decisão proferida pelo mesmo TRF-5, em março de 2014, no Agravo de Instrumento 125797/CE (peça 23) :
"AGRAVO DE INSTRUMENTO. PROCESSUAL CIVIL. AÇÃO ORDINÁRIA. APELAÇÃO. RECEBIMENTO. EFEITOS. REAJUSTE DE 28,86%. SUPRESSÃO DA RUBRICA. FALTA DE PROVA CABAL DE ABSORÇÃO DO ÍNDICE. ATRIBUIÇÃO DE EFEITO SUSPENSIVO, ATÉ O JULGAMENTO DE MÉRITO DA APELAÇÃO. RECURSO PROVIDO. AGRAVO REGIMENTAL PREJUDICADO.
1. Resta ausente a certeza de prova nos autos quanto à efetiva absorção do índice pela Lei n.º 11.091/2005, especificamente em relação aos exequentes substituídos.
2. Deve-se analisar com o devido empenho, nos próprios autos dos embargos à execução, se a UFC demonstrou documentalmente que o reajuste de 28,86% restou absorvido nos vencimentos/proventos dos servidores. 
3. A supressão imediata da vantagem implica certamente redução da capacidade de subsistência deles e seus dependentes, quando a sentença sequer foi apreciada por este Tribunal, quadro a caracterizar o perigo da demora inverso. Agravo de instrumento provido. Agravo regimental prejudicado" (destaques acrescentados) .
	Diante do exposto, voto no sentido de que o Tribunal adote a deliberação que ora submeto a este Colegiado.
TCU, Sala das Sessões Ministro Luciano Brandão Alves de Souza, em 20 de abril de 2021.
BENJAMIN ZYMLER 
Relator